臺灣高等法院刑事判決　　　　　　100年度上更(一)字第167號
上　訴　人
即　被　告　楊萬馨
選任辯護人　郭至卓律師
上列上訴人因違反毒品危害防制條例案件，不服臺灣桃園地方法
院99年度訴緝字第81號，中華民國99年11月12日第一審判決（起
訴案號：臺灣桃園地方法院檢察署98年度偵字第3388號），提起
上訴，判決後經最高法院發回更審，本院判決如下：
    主  文
原判決撤銷。
楊萬馨無罪。
    理  由
一、公訴意旨略以：楊萬馨明知安非他命係毒品危害防制條例第
    2條第2項第2款規定列管之第2級毒品，未經許可不得擅自持
    有、販賣，竟基於販賣第2級毒品安非他命之犯意，於民國
    98年1月27日晚上，在桃園縣新屋鄉埔頂村10鄰12之3號居處
    ，以每小包新台幣（下同）1,000元之價格，販賣第2級毒品
    安非他命予范振洲。嗣於98年1月29日下午1時40分許，為警
    在上址查獲，並扣得海洛因11包（毛重4.9公克）、安非他
    命14包（毛重5.62公克）、吸食器1組、分裝勺1支、電子磅
    因認被告楊萬馨涉犯毒品危害防制條例第4條第2項之販賣第
    二級毒品罪嫌云云。
二、按犯罪事實應依證據認定之，無證據不得認定犯罪事實；又
    不能證明被告犯罪者，法院應諭知無罪之判決，刑事訴訟法
    第154條第2項、第301條第1項分別定有明文。是認定不利於
    被告之事實，須依積極證據，茍積極證據不足為不利於被告
    事實之認定時，即應為有利於被告之認定，更不必任何有利
    之證據；此所謂認定犯罪事實之積極證據，係指適合於被告
    犯罪事實認定之積極證據而言，雖不以直接證據為限，間接
    證據亦包括在內，然而無論直接或間接證據，其為訴訟上之
    證明，須於通常一般之人均不致有所懷疑，而得確信其為真
    實之程度者，始得據為有罪之認定，倘其證明尚未達到此一
    程度，而有合理之懷疑存在而無從使事實審法院得有罪之確
    信時，即應由法院諭知被告無罪之判決（最高法院40年臺上
    字第86號、30年上字第816號、29年上字第3105號、76年臺
    上字第4986號判例意旨參照）。再按，施用毒品者，其所稱
    向某人購買之供述，須補強證據以擔保其供述之真實性，良
    以施用毒品者其供述之憑信性本不及於一般人，況施用毒品
    者其供出來源，因而破獲者，法律復規定得減輕其刑，其有
    為偵查機關誘導、或為邀輕典而為不實之陳述之可能，其供
    述之真實性自有合理之懷疑，是施用毒品者關於其向某人購
    買毒品之供述，必須補強證據佐證，以擔保其供述之真實性
    ，俾貫徹刑事訴訟無罪推定及嚴格證明之基本原則，而茲所
    謂補強證據，指其他有關證明施用毒品者之關於毒品交易之
    供述真實性之相關證據而言，必須與施用毒品者關於毒品交
    易之供述，具有相當程度之關連性，而足使一般人對施用毒
    品者關於毒品交易之供述，並無合理之懷疑存在，而得確信
    其為真實，始足當之（最高法院94年度臺上字第2033號、98
    年度臺上字4092號裁判要旨參照）。
三、檢察官指控被告楊萬馨涉犯販賣第二級毒品罪嫌，無非係以
    (一)被告供述扣案之甲基安非他命、海洛因、吸食器、分裝杓
    、電子磅秤及分裝袋為其所有，且證人范振洲有於前述時、
    地至被告住處；(二)證人范振洲於警詢、偵訊時之證述；(三)前
    述扣案物品；(四)證人袁芳瑛、鄧靜怡、古學亮於警詢時之證
    述；(五)雙向通聯紀錄與公共電話查詢；(六)臺灣桃園地方法院
    98年度毒偵字第609號聲請簡易判決處刑書；(七)照片32張，
    為其主要論據。
四、證據能力方面：
    按被告以外之人於偵查中向檢察官所為之陳述，除顯有不可
    信之情況者外，得為證據，刑事訴訟法第159條之1第2項定
    有明文。此乃因檢察官訊問證人、鑑定人等被告以外之人時
    ，均能遵守法律規定而不致違法取證，並令具結，可信性極
    高，為兼顧理論與實務而設，則被告、辯護人如主張證人於
    偵查中所為證言有顯不可信之例外情形者，當負舉證責任，
    否則，被告以外之人向檢察官所為之陳述，檢察官無庸另為
    證明具備可信性，原則上本得作為認定犯罪之證據。查證人
    范振洲於偵查中經具結後向檢察官所為之陳述，被告及其辯
    護人皆未指出且證明該證人之證言有何顯不可信之情況，復
    於原審已對該證人進行交互詰問，足以保障被告詰問權之行
    使，依首揭規定之旨，自不因係傳聞而無證據能力。辯護人
    雖另以范振洲係受檢察官之利誘、恐嚇脅迫等語，惟所謂利
    誘，係指約定給予利益，誘使陳述之意，所謂恐嚇脅迫，則
    指通知其將加危害使生畏怖之心，均屬不正之方法，本件檢
    察官對范振洲之訊問，告以「裝什麼蒜」、「送你去測謊」
    、「測謊沒過，你就是偽證」等語，經原審勘驗該偵查錄音
    帶，製有勘驗筆錄可稽（見原審訴緝卷第113至119頁），核
    尚屬合法偵查手段與法律責任告知之範圍，非以利誘、恐嚇
    脅迫范振洲，故范振洲於偵查中之證詞，應認有證據能力。
    至范振洲警詢筆錄，因不符相關例外規定而無證據能力，但
    非不得作為彈劾證據。
五、訊據被告固不否認范振洲曾於98年1月27日晚間8時許以電話
    相聯絡，約半小時抵達其上開租屋處，范振洲於駐留2小時
    即離開，之後房東告知有小偷躺在屋簷處，其一看發現是范
    振洲，即將范振洲載至汽車旅館，旋即離開，因其有女友，
    不便留宿范振洲，待清晨5、6時，再將范振洲載回住處，其
    離開後不久，即為警查獲，扣得如附表一編號至及附表
    二、三所示之物等情不諱（見原審訴字第1034號卷第27 頁
    背面、第28頁、訴緝字第12號卷第49頁背面、第50頁），惟
    矢口否認有何販賣甲基安非他命營利之犯行，辯稱：范振洲
    在前往其上開租屋處前，即已飲酒導致意識恍惚，所述毒品
    交易過程全係出於杜撰編造，且其與范振洲間存有金錢借貸
    糾紛，范振洲係設詞構陷向其購毒等語。經查：
  (一)證人范振洲雖於檢察官偵訊時證述：其於98年1 月27日晚間
    先打電話予被告，表示欲向被告買安非他命，被告以身上沒
    有安非他命予以答覆，其乃續向被告要求給一點毒品，並隨
    即於夜間11時、12時許，到達被告上開租屋處，拿1 千元給
    被告，被告遂出門，似去拜託朋友找安非他命，過凌晨12時
    ，被告才回住處，交付其1小包安非他命（即如附表一編號
    所示之甲基安非他命）等語（見原審訴緝12號卷第113至1
    19頁），而范振洲於98年1月27日晚間11時22分許至11時24
    分許間，有公共電話聯繫被告，有被告之行動電話雙向通聯
    紀錄可憑（見桃檢98年度偵字第3388號卷第93頁、第100頁
    ），亦與范振洲所述相符。被告於原審雖曾爭執范振洲到達
    被告租屋處之時點係98年1月28日晚間，而非同年月27日晚
    間云云（見原審度訴字第1034號卷第27頁背面、99年度訴緝
    字第12號卷第49頁背面），並陳稱范振洲至其租住處前，曾
    以范振洲住家電話聯絡被告所使用之0000000000號電話云云
    ，惟經原審以98年1月28日該電話之通聯紀錄，並無范振洲
    住處電話之聯絡紀錄，訊問被告，被告始另改稱范振洲是聯
    絡被告另一行動電話號碼等語（見原審訴字第1034號卷第28
    頁），然被告嗣後亦未能提出相合之資料以實其說，參以被
    告女友鄧靜怡於原審也證稱98年1月27日晚間其在被告租住
    處過夜，當晚范振洲有到該處約2小時，之後范振洲為房東
    誤為小偷等語（見原審訴緝卷第38頁背面、第39頁），故以
    范振洲所證述其於98年1月27日夜間至被告租屋處為可信。
    惟范振洲是否至被告租住處向被告購得毒品，則需另一步查
    究。
  (二)證人范振洲於98年1月28日上午被警查扣一包安非他命，其
    對該包安非他命究向何人購得一節，於警察初訊時並未指證
    向被告購買安非他命，僅在警察逼問下空泛陳稱其不敢講，
    否則會害到人家，會被人家打等語（見原審訴緝字第12號卷
    第78頁以下勘驗警詢錄音之筆錄），嗣證人范振洲於偵查中
    先稱是向綽號「蕃薯」之不詳之人購買安非他命，經檢察官
    一再追問，始表示願意從實作證，並證稱確實是向被告購買
    安非他命，其至被告租屋處，交付1千元予被告，被告出門
    ，回來時才交付其遭扣案之該包安非他命等語（見原審訴緝
    字第12號卷第116至119頁偵訊勘驗筆錄），惟范振洲於原審
    改證稱：我遭扣案之甲基安非他命是於98年1月27日晚間7時
    許在楊梅火車站向綽號「小陳」之人所買，之後我先返家，
    再到被告住處，我係為求安全，始從自宅隨身攜帶該包之甲
    基安非他命前往被告租屋處，為警查獲時仍未施用云云（見
    原審訴緝字第81號卷第35頁背面），可見范振洲偵、審前後
    證述，對於其購買被扣案之1包甲基安非他命之來源，有多
    種不同之講法，前後矛盾不一，已見其臨供杜撰之情。其於
    偵查中雖一度指證向被告購買安非他命，但於該次偵訊中其
    亦供承「心理難免會有一點懷恨在心」（見原審訴緝字第12
    號卷第116頁），則其與被告既有嫌隙，心存芥蒂，其不利
    被告之指證，即不免偏頗而有瑕疵可指，難以遽採。
  (三)98年1月29日下午1時40分許，為警在被告住處扣案如附表二
    所示之甲基安非他命，經送鑑定結果，確含甲基安非他命成
    分，共14包，合計驗前淨重2.6569公克、驗餘淨重2.6376公
    克，有憲兵司令部刑事鑑識中心98年8月17日憲直刑鑑字第
    0980001411號鑑定書可考（見原審審訴字第2173號卷第18頁
    ），雖與范振洲經扣案如附表一編號1之甲基安非他命，同
    為甲基安非他命，然因范振洲之甲基安非他命業經執行沒收
    銷燬，有本院公務電話查詢紀錄錶可參（見本院上訴卷第55
    頁），而無從確定范振洲與被告所持有之甲基安非他命，在
    純度上或所含雜質等是否完全相同。又持有毒品之原因甚多
    ，本件被告持有之毒品，並非巨量，雖有分裝情形，但被告
    亦有吸食毒品之事實，有其前科紀錄在卷可徵，而吸食毒品
    者為求吸食方便，預先將之分裝者，亦所在多有，是尚不能
    以被告持有分裝之毒品即遽認其有販毒之事實。
  (四)證人范振洲之警詢筆錄，經原審勘驗警局作筆錄時之錄音帶
    內容，范振洲是指被告提供吸食工具，而非販賣毒品（見原
    審訴緝字第12號卷第80頁），與警詢筆錄其向被告購買毒品
    之記載（見偵卷第28頁）不符，該筆錄顯有誤記，而檢察官
    於偵訊范振洲時以警詢筆錄為準，告知其於警詢已承認（見
    原審訴緝字第12號卷第113頁），證人因而改口是向被告購
    毒云云，有勘驗筆錄可參（見原審訴緝字第12號卷第116 頁
    ），則證人范振洲偵訊所言之前提，已有所誤，證言尤難採
    擇。查被告自警察初訊迄本院審理均堅詞否認其有販毒予范
    振洲，是本件唯一之證據乃范振洲之指證，然范振洲為一使
    用毒品之人，其對於毒品來源有前述多種版本，可見其有意
    敷衍司法單位，掩飾真正毒品之來源，而其身上持有1包甲
    基安非他命，於經驗法則與論理法則上，並無從排除其至被
    告租住處前即已取得該毒品而隨身攜帶，或其離開住處後，
    經查獲前，有從被告以外之他人取得該毒品之可能性，故其
    於查獲前至被告租屋處，雖為事實，惟仍不足排除合理之懷
    疑，而據此即認是被告對范振洲販賣毒品。范振洲是否向被
    告購買毒品一事，以范振洲前後反覆不一之證詞，其憑信性
    已屬可疑，實難輕信其經檢察官不斷追問之情形下，而向檢
    察官陳述其有向被告購毒云云為真，亦難因證人范振洲於檢
    察官偵訊時原曾作出有利於被告之證詞，即謂其有袒護被告
    之舉而逕認其對被告不利之證述全屬真實。
  (五)綜上，本件無足以令人確信范振洲陳述為真實之補強證據。
    檢察官所提證據及指出證明之方法，無從說服本院形成被告
    確有販賣第二級毒品之心證。此外，復無其他積極證據足資
    認定被告確有檢察官所指上揭犯行，基於無罪推定原則，既
    不能證明被告犯罪，自應為其無罪之諭知。
六、原審未詳予勾稽，遽認被告販賣第二級毒品有罪並予論罪科
    刑，容有未洽。被告上訴意旨以其未販賣毒品甲基安非他命
    ，執以指摘原判決不當，求予撤銷改判，其上訴為有理由，
    應由本院將原判決撤銷，並依法諭知被告無罪。
據上論斷，應依刑事訴訟法第369條第1項前段、第364條、第301
條第1項前段，判決如主文。
本案經檢察官柯麗鈴到庭執行職務。
中    華    民    國   100    年    7     月   19    日
                  刑事第十三庭  審判長法  官  曾德水
                                      法  官  王復生
                                      法  官  楊貴雄
以上正本證明與原本無異。
如不服本判決，應於收受送達後10日內向本院提出上訴書狀，其
未敘述上訴之理由者並得於提起上訴後10日內向本院補提理由書
（均須按他造當事人之人數附繕本）「切勿逕送上級法院」。
                                      書記官  廖純瑜
中    華    民    國   100    年    7     月   19    日
附表一：
┌──┬───────────────────────────────┐
│編號│物                  品                  名                  稱│
├──┼───────────────────────────────┤
│  │甲基安非他命顆粒1包（驗前毛重0.32公克、驗餘毛重0.31公克）     │
├──┼───────────────────────────────┤
│  │疑似海洛因11包（驗前毛重4.9公克）                             │
├──┼───────────────────────────────┤
│  │安非他命吸食器1組                                             │
├──┼───────────────────────────────┤
│  │電子磅秤1臺                                                   │
├──┼───────────────────────────────┤
│  │空夾鏈袋31只                                                  │
├──┼───────────────────────────────┤
│  │分裝杓1只                                                     │
└──┴───────────────────────────────┘
附表二：
┌──────────────────────────────────┐
│物                    品                    名                    稱│
├──────────────────────────────────┤
│甲基安非他命顆粒14包（合計驗前淨重2.6569公克、驗餘淨重2.6376公克）  │
└──────────────────────────────────┘
附表三：扣案物
┌──────────────────────────────────┐
│物                    品                    名                    稱│
├──────────────────────────────────┤
│貯存如附表二所示甲基安非他命之空包裝袋14只                          │
└──────────────────────────────────┘